臺灣基隆地方法院民事判決
110年度醫字第1號
原      告  羅龍男  


被      告  蔡宗勳  
            長庚醫療財團法人基隆長庚紀念醫院

法定代理人  賴旗俊  
共      同
訴訟代理人  蕭國佑律師
上列當事人間請求損害賠償事件，本院於民國110年11月17日言
詞辯論終結，判決如下：
    主  文
原告之訴及其假執行之聲請均駁回。
訴訟費用由原告負擔。
    事實及理由
壹、程序部分：
　　按訴狀送達後，原告不得將原訴變更或追加他訴，但請求之
    基礎事實同一者、擴張或減縮應受判決事項之聲明者，不在
    此限，民事訴訟法第255條第1項第2款、第3款定有明文。查
    原告起訴時原聲明：「被告應連帶給付原告新臺幣（下同）
    262,000元。」（卷一頁17、263）。嗣於民國109年12月23
    日具狀（卷二頁43、49）變更本件訴之聲明為：「被告應連
    帶給付原告862,000元。」核原告所為訴之追加，請求之基
    礎事實同一，且屬擴張應受判決事項之聲明，與前揭規定相
    符，應予准許。
貳、實體部分：
一、原告主張：
（一）原告於108年6月10日前往被告長庚醫療財團法人基隆長庚
      紀念醫院（下稱基隆長庚醫院）牙科之被告蔡宗勳門診接
      受治療時，被告蔡宗勳把兩、三種高劑量的藥劑混合，且
      沒有告知原告就直接往左下嘴唇注射，時間長達8秒以上
      ，1分鐘後原告嘴唇就腫起來，一動就痛，回家後痛了10
      幾天，第16天才消腫，且普遍一般牙醫診所裝假牙前不需
      要打麻醉藥，只需修改假牙套而已，沒有打麻醉藥的必要
      。
（二）被告蔡宗勳於108年6月27日，拿一個東西往原告右上第三
      顆大臼齒敲了一下，第一次沒有裂，又敲第二次，牙頭裂
      了，原告痛了一下，被告蔡宗勳用一個咖啡色圓形尖尖棍
      子塞在牙齒裂縫裡，讓牙齒無法癒合。後來，被告蔡宗勳
      於108年7月4日，把原本塞進去原告牙齒裂痕裡面的咖啡
      色圓形尖尖棍子取出，並為原告裝上右上假牙，然因為細
      菌跑進牙齒，造成原告自108年7月5日起疼痛迄今。
（三）原告於109年10月13日至衛生福利部基隆醫院檢查神經系
      統，結果為腦神經受到傷害，依就診紀錄顯示，藥劑至今
      還遺留在腦部神經裡面，導致引起代謝性腦病變。
（四）原告要求退還108年7月4日左下牙齒假牙費用32,000元及1
      08年10月4日右上假牙費用30,000元，加上右上大臼齒損
      壞和左下牙齒痛，導致經常牙痛，且藥劑還遺留在腦神經
      裡面排不出來的精神賠償600,000元，以及大臼牙傷害賠
      償200,000元。為此，爰依兩造間契約、侵權行為之法律
      關係提起本件訴訟等語。並聲明：被告應連帶給付原告86
      2,000元；願供擔保，請准宣告假執行。
二、被告答辯：
（一）原告於108年6月10日前往被告基隆長庚醫院牙科之被告蔡
      宗勳門診就診，進行左下磨牙及印模治療，被告蔡宗勳經
      同意為原告施行局部麻醉，麻醉位置在左下犬齒牙根下頰
      側黏膜，治療過程中，原告沒有表示任何不舒服，也順利
      完成牙釘試戴及印模的治療。
（二）原告於108年6月27日並無前往被告基隆長庚醫院牙科就診
      之紀錄。
（三）原告於108年7月4日前往被告基隆長庚醫院牙科之被告蔡
      宗勳門診就診，進行右上第1大臼齒、第1小臼齒及左下犬
      齒、第2小臼齒固定牙橋試戴。
（四）被告蔡宗勳為原告所為之診斷及治療，均符合醫療常規，
      被告並無不完全給付或侵權行為之損害賠償責任可言等語
      。並聲明：原告之訴駁回；如受不利判決，被告願供擔保
      ，請准免予假執行。
三、本院之判斷：
　　查原告於108年3月26日起至109年3月2日止，至被告基隆長
    庚醫院牙科就診，並陸續接受被告蔡宗勳、訴外人連欣慈之
    診療等情，業據原告提出被告基隆長庚醫院牙科病歷為證（
    卷一頁49至74），且為被告所不爭執，並經本院職權調取原
    告於被告基隆長庚醫院牙科之全部病歷在卷可按（卷一頁17
    3至210），堪信為真實。至原告主張被告蔡宗勳於108年6月
    10日於其左下嘴唇注射藥劑，時間長達8秒以上，導致其嘴
    唇腫起來，一動就痛，且痛了10幾天；被告蔡宗勳復於同年
    6月27日敲裂其右上第3顆大臼齒，並用一個咖啡色圓形尖尖
    棍子塞在牙齒裂縫裡，嗣於同年7月4日始取出該咖啡色圓形
    尖尖棍子，然因細菌跑進牙齒，所以造成其牙痛迄今；又因
    藥劑殘留於原告腦中之故，導致其患有代謝性腦病變之病症
    等語，則為被告所否認，並以前詞置辯，是兩造爭點為：一
    、被告蔡宗勳於108年6月10日為原告診療牙齒之過程，有無
    麻醉不當之違反醫療常規之行為，抑或違反醫療上之注意義
    務？二、被告蔡宗勳有無於108年6月27日敲裂原告右上第3
    顆大臼齒，並將不當物品塞進原告牙齒裂痕之違反醫療常規
    行為，抑或違反醫療上之注意義務？三、原告罹患病症（腦
    波檢查報告異常部分）與被告蔡宗勳之診療行為間，有無相
    當因果關係？現判斷如下：
（一）按當事人主張有利於己之事實者，就其事實有舉證之責任
      ，民事訴訟法第277條前段有明文規定。次按民事訴訟如
      係由原告主張權利者，應先由原告負舉證之責，若原告先
      不能舉證，以證實自己主張之事實為真實，否則即應予駁
      回原告之請求（最高法院17年上字第917號民事判例參照
      ）。再按債務不履行責任以債之關係存在、債務人不履行
      債務（給付不能、給付遲延或不完全給付）、債權人受有
      損害、債務人不履行債務與債權人損害間有因果關係、因
      可歸責於債務人之事由所致為要件（最高法院72年度台上
      字第3764號、82年度台上字第267號民事裁判參照）。又
      按侵權行為之成立，須行為人因故意過失不法侵害他人權
      利，亦即行為人須具備歸責性、違法性，並不法行為與損
      害間有因果關係，始能成立（最高法院100年度台上字第3
      28號民事裁判參照）。本件原告主張其遭被告基隆長庚醫
      院牙科之醫師被告蔡宗勳不當診療，並因此導致牙痛、代
      謝性腦病變乙節，為被告所否認，依據前揭規定及說明，
      就此部分事實，原告即應負舉證責任。
（二）查原告主張被告蔡宗勳於108年6月10日，自行混合兩、三
      種高劑量藥劑，並注射於其左下嘴唇，導致其嘴唇腫痛數
      10日云云，雖有提出當天前往被告基隆長庚醫院牙科就診
      之病歷（卷一頁59），然觀諸該病歷資料，並無有關被告
      蔡宗勳於原告左下嘴唇注射不當藥劑之相關紀錄，且被告
      蔡宗勳抗辯當日係在原告左下犬齒牙根下頰側黏膜部位注
      射麻醉劑乙情，此已與原告所述施打位置及藥劑有所差異
      ，是尚難僅憑原告單方面主張，即率認被告蔡宗勳有自行
      調配藥劑並不當注射該藥劑至原告左下嘴唇之行為。此外
      ，原告復未提出其他證據供本院審酌。可知，原告此部分
      主張，自屬無據。
（三）又原告雖主張被告蔡宗勳於108年6月27日敲裂其右上第3
      顆大臼齒，並於原告牙齒裂縫塞入咖啡色圓形尖尖棍子，
      復於同年7月4日始將該咖啡色圓形尖尖棍子取出，但造成
      其牙痛迄今云云，然觀諸原告於被告基隆長庚醫院牙科之
      全部病歷資料，並未有原告於108年6月27日前往該科就診
      之紀錄，此亦有衛生福利部中央健康保險署保險對象就診
      申報紀錄明細表附卷可稽（卷一頁253）；且依原告同年7
      月4日之就診紀錄，亦未有醫師於原告牙齒裂縫取出不當
      物品之記載；復觀諸被告基隆長庚醫院及本院向訴外人一
      品牙醫診所、柏悅牙醫診所調取之原告牙齒X光照片（卷
      一頁243、245、289至290、339），可見原告於108年7月2
      5日、108年9月3日、109年3月2日、109年6月3日時拍攝之
      X光照片，均未顯示右上第3顆大臼齒之牙冠或牙根有裂痕
      之情形；此外，原告復未提出其他證據供本院審酌。可知
      ，尚難僅憑原告單方面主張，即率認被告蔡宗勳有敲裂原
      告牙齒及塞入不明物體之行為，是原告此部分主張，亦屬
      無據。
（四）又原告主張其因藥劑殘留在腦部而受有代謝性腦病變症狀
      乙節，雖提出衛生福利部基隆醫院神經系統檢查報告（卷
      二頁59），然觀諸檢查報告，檢查結果之內容為：「The 
      EEG shows moderate degree of diffuse cortical dys-
      function.」（中譯：腦波檢查顯示，中等程度的廣泛性
      皮質功能障礙）、「 Neurodegenerative disorder and 
      metabolic encephalopathy can be considered first.
      」（中譯：神經性退化疾病和代謝性腦病變需要優先考慮
      ），可知該檢查報告僅能證明原告患有中等程度的廣泛性
      皮質功能障礙病症，且可能與神經性退化疾病和代謝性腦
      病變有關，然無從據此認定係因不當藥劑殘留在腦部而導
      致上開病症，更無法證明被告蔡宗勳有施打不當藥劑在原
      告左下嘴唇之行為；此外，原告復未提出其他證據供本院
      審酌。是自不得僅依該檢查報告即率認原告上開病症與被
      告蔡宗勳之診療行為間有何相當因果關係，故原告此部分
      主張，自難採信。　　　
（五）又衛生福利部醫事審議委員會審核原告於衛生福利部基隆
      醫院、一品牙醫診所、柏悅牙醫診所及被告基隆長庚醫院
      之全部病歷資料及醫療影像光碟後，其以110年9月14日衛
      部醫字第1101665927號書函檢附該部醫事審議委員會編號
      0000000號鑑定意見而認定：
　　1、依衛生福利部106年11月27日衛部心字第1061702188B號
       函，人工牙根植入術、單純齒切除術、複雜齒切除術等
       手術，需填寫「牙醫門診手術及麻醉同意書」。而贋復
       療程並非手術，無需簽署麻醉同意書，但進行人工牙冠
       或牙橋贋復過程，通常會為病人施打麻醉藥物，以減少
       其疼痛及恐懼感，尤其在修磨活髓齒時。另治療下顎前
       牙及小臼齒區，需麻醉的神經為三叉神經（trigeminal 
       nerve）之分支門齒神經（incisive nerve）及頦神經（
       mental nerve），可麻醉範圍包括小臼齒、前牙、嘴唇
       及下巴；於麻醉時，為避免注射麻藥物致病人不適，會
       建議以緩慢速度注射。牙科局部麻醉藥物可能發生之併
       發症，包括頭昏、心律不整、噁心等；其局部腫脹或麻
       痺，屬於暫時性之副作用，通常會在短期內自然消失；
       神經感覺異常，多在8週內自行恢復。108年6月10日病人
       （按：原告）於局部麻醉下，由蔡宗勳醫師進行#35之牙
       釘試戴及#33至#35之牙橋印模，人工牙橋印模前須修磨
       牙齒，而#33為活髓齒，故為病人施打麻醉藥物，符合醫
       療常規。贋復療程並非手術，無需簽署麻醉同意書，且
       牙科局部麻醉藥物可能發生之併發症屬於暫時性副作用
       ，故蔡醫師之醫療處置，符合醫療常規，亦無違反醫療
       上之注意義務。
　　2、牙冠及牙根斷裂之診斷依據，為臨床診查或X光攝影檢查
       ，如可見裂痕或牙根周圍放射透射病兆，即有斷裂。依
       基隆長庚醫院108年3月26日之臨床診察及X光攝影檢查，
       結果發現病人#18（按：右上第3顆大臼齒）有銀粉填充
       ，並無其他異常，7月25日X光檢查結果正常。9月3日病
       人至一品牙醫診所就診，經臨床診察及X光攝影檢查後，
       診斷為#18急性牙周炎，並無牙冠及牙根斷裂。109年3月
       2日基隆長庚醫院之X光檢查結果正常。依基隆醫院牙科
       （109年5月27日及9月28日）及柏悅牙醫診所（6月1日及
       6月3日）所拍攝根尖X光檢查之影像顯示#18牙冠有銀粉
       充填，無其他異常。綜上，病人之#18並無牙冠或牙根斷
       裂之情形。
　　3、蔡宗勳醫師為病人#15、#34及#35所安排之治療，均符合
       醫療常規，病人亦完成治療，亦無違反醫療上之注意義
       務，故未造成病人罹患病症之可能。
　　4、提供牙齒神經感覺者，係三叉神經，非枕神經。本案依1
       09年9月24日基隆醫院之神經系統檢查報告，病人為中等
       程度之廣泛性皮質功能障礙，故其診斷須考慮係神經退
       化疾病及代謝性腦病變所引起，且該院神經內科林醫師
       之臨床診斷為疑似雙側枕神經痛，故與牙科處置無關等
       語，核與本院上開判斷相符。
（六）由上可知，依目前之醫療現況，被告蔡宗勳之醫學判斷及
      治療等處置均符合現行之醫療常規，且與原告所患之中等
      程度之廣泛性皮質功能障礙病症無相當因果關係。從而，
      被告所辯其等無違反醫療常規之可歸責不完全給付行為、
      過失或過失不法行為乙情，應有理由。揆諸上開說明，本
      件無從認定被告應負不完全給付或侵權行為之損害賠償責
      任。
四、綜上所述，原告依兩造間契約、侵權行為之法律關係，請求
    被告連帶給付862,000元，為無理由，不應准許。又其假執
    行之聲請因訴之駁回而失所依附，亦應併予駁回。
五、本件事證已臻明確，兩造其餘主張、陳述及所提之證據暨攻
    擊防禦方法，經本院審酌後，認均與本件判決結果無影響，
    毋庸再予一一審酌，附此敘明（按：原告雖聲請傳訊其妻羅
    廖玉霜，以證明其原本不認識被告蔡宗勳，而係羅廖玉霜帶
    其去接受被告蔡宗勳之診斷及治療乙節，然此與被告是否應
    負不完全給付或侵權行為之損害賠償責任乙節，顯無關連性
    ，核與判決結果不生影響，更無何調查證據之必要性，自應
    予駁回）。
六、據上論結，原告之訴為無理由，依民事訴訟法第78條，判決
    如主文。
中　　華　　民　　國　　110 　年　　12　　月　　17　　日
                  民事庭法　官　曹庭毓
以上正本係照原本作成。　　　　　　　　　
如不服本判決，應於送達後20日內，向本院提出上訴狀（上訴狀
須表明上訴理由）並繳納上訴審裁判費；如於本判決宣示後送達
前提起上訴者，應於判決送達後20日內補提上訴理由書（均須按
他造當事人之人數附繕本）。
如委任律師提起上訴者，應一併繳納上訴審裁判費。
中　　華　　民　　國　　110 　年　　12　　月　　17　　日
　　　　　　　　　　　　書記官　黃婉晴